臺灣板橋地方法院民事判決　　　　　　　 93年度重國字第5號
原　　　告　丁○○
　　　　　　辛○
　　　　　　己○○
　　　　　　戊○○
前列二人共同
兼法定代理　乙○○
前列五人共同
訴訟代理人　蔡朝安律師
複代理人　　李秀貞律師
複代理人　　吳上晃律師
被　　　告　台北縣板橋市公所
法定代理人　庚○○
訴訟代理人　黃淑琳律師
　　　　　　江肇欽律師
上列當事人間請求國家賠償事件，本院於94年5 月17日言詞辯論
終結，判決如下：
   主  文
被告應給付原告丁○○新台幣陸拾肆萬參仟參佰柒拾元，及民國
93年5 月5 日起至清償日止，按年息百分之五計算之利息。
被告應給付原告辛○新台幣陸拾捌萬陸仟貳佰伍拾陸元，及民國
93年5 月5 日起至清償日止，按年息百分之五計算之利息。
被告應給付原告己○○新台幣壹佰貳拾萬玖仟捌佰陸拾陸元，及
民國93年5 月5 日起至清償日止，按年息百分之五計算之利息。
被被告應給付原告戊○○新台幣壹佰參拾貳萬零玖佰貳拾肆元，
及民國93年5 月5 日起至清償日止，按年息百分之五計算之利息
。
被告應給付原告乙○○新台幣壹佰參拾貳萬捌仟零柒拾伍元，及
民國93年5 月5 日起至清償日止，按年息百分之五計算之利息。
原告其餘之訴駁回。
訴訟費用由被告負擔十分之七；餘由原告負擔。
本判決第一項於原告丁○○、辛○、己○○、戊○○、乙○○依
序以新台幣貳拾壹萬元、貳拾貳萬元、肆拾萬元、肆拾肆萬元、
肆拾肆萬元供擔保後，得假執行，但被告以新台幣陸拾肆萬參仟
參佰柒拾元、陸拾捌萬陸仟貳佰伍拾陸元、壹佰貳拾萬玖仟捌佰
陸拾陸元、壹佰參拾貳萬零玖佰貳拾肆元、壹佰參拾貳萬捌仟零
柒拾伍元依序為原告丁○○、辛○、己○○、戊○○、乙○○供
擔保後，得免為假執行。
原告其餘假執行之聲請駁回。
   事實及理由
壹、程序上理由
一、依國家賠償法請求損害賠償時，應先以書面向賠償義務機關
    請求之。賠償義務機關對於前項請求，應即與請求權人協議
    。協議成立時，應作成協議書，該項協議書得為執行名義。
    賠償義務機關拒絕賠償，或自提出請求之日起逾30日不開始
    協議，或自開始協議之日起逾60日協議不成立時，請求權人
    得提起損害賠償之訴，國家賠償法第10條第一項、第11條第
    1 項分別定有明文。查原告主張被告應負國家賠償責任，原
    告於92年9 月17日向被告請求賠償，被告於92年12月4 日拒
    絕賠償等情，為兩造所不爭（見94年4 月26日筆錄），爰依
    前開規定提起本訴等情，是原告起訴時已履行前揭法條之前
    置程序規定，合先敘明。
二、本件訴訟進行中，被告之訴訟代理人已變更為庚○○，並具
    狀聲明承受訴訟，核無不合，應予准許。
三、被告原起訴聲明請求被告應給付原告丁○○新臺幣（下同）
    768,569 元；給付予原告辛○828,133 元；給付予原告己○○1,344,296 元；給付予戊○○1,467,693 元；給付予乙○○3,026,778 元。嗣於94年5 月11日具狀減縮聲明為「被告
    應給付原告丁○○新臺幣（下同）714,855 元；給付予原告
    辛○762,507 元；給付予原告己○○1,344,296 元；給付予
    戊○○1,467,693 元；給付予乙○○2,996, 858元。」（見
    本院卷2 第199 頁），核無不合，應予准許。
貳、實體上理由
一、原告起訴主張：
（一）按「公有公共設施因設置或管理有欠缺，致人民生命、身
      體或財產受損害者，國家應負損害賠償責任」，國家賠償
      法第3 條第1 項定有明文。緣被害人洪啟源因執行職務之
      故，於民國（下同）92年7 月14日下午4 時許，至台北縣
      板橋市○○路○ 段250 巷4 號前進行有線電視加裝HI
      PASS端子之工作。詎料，由被告台北縣板橋市公所設置於
      該處，並由其負責管理維護之村里民聯防監視系統照明設
      備（電力系統為200 伏特之電壓），疏於管理維護，使該
      設備之電源線毀損裸露在外，導致被害人洪啟源於工作中
      觸及裸露之電源線慘遭電擊而當場休克死亡，經緊急送醫
      後亦急救無效。上開村里民聯防監視照明設備，係被告所
      設置、管理，為公有公共設施，其上並有公物之標示。詎
      被告竟疏於管理維護，使該監視設備之電源線發生毀損，
      裸露在外，致被害人洪啟源於工作之際遭電擊死亡，其對
      公物之設置與管理，顯有欠缺，並導致被害人洪啟源死亡
      之結果，兩者顯具有因果關係，被告自應依上開法令規定
      ，負損害賠償責任。
（二）原告丁○○、辛○，係被害人洪啟源之父、母；己○○、
      戊○○，係洪啟源之子，乙○○則為洪啟源配偶，原告前
      已於92年9 月間，依國家賠償法第10條第1 項規定，向設
      置、管理該村里民聯防監視系統照明設備之機關即被告台
      北縣板橋市公所，請求損害賠償，惟被告抗辯「本件村里
      民聯防監視系統照明設備之經費，乃是里基層工作經費，
      為台北縣政府財源，本所基於自治監督機關立場，僅係代
      辦」等，並已無法證明現場情況判斷責任歸屬等為由，拒
      絕賠償，有被告92.12.4 板法賠6 號函文可稽。被告就賠
      償義務機關之歸屬既有爭議，原告遂向其上級機關台北縣
      政府請求確定賠償義務機關，台北縣政府嗣於93年1 月15
      日以北府法賠字第0930029884號函說明「…查本案既經板
      橋市公所實體審議…已無賠償機關爭議問題如不服該決定
      ，為免程式延宕影響台端權益，請依法向台灣板橋地方法
      院提起損害賠償訴訟。」本件上級機關已明確表示被告係
      本件賠償義務機關。依國家賠償法第9 條第4 項，賠償機
      關既已確定，原告遂依國家賠償法第11條第1 項規定，提
      起本件訴訟，於法自無違誤。
（三）按「國家損害賠償，除依本法規定外，適用民法規定」、
      「因故意或過失，不法侵害他人之權利者，負損害賠償責
      任」、「不法侵害他人致死者，對於支出醫療及增加生活
      上需要之費用或殯葬費之人，亦應負損害賠償之責」、「
      被害人對於第三人負有法定扶養義務者，加害人對於第三
      人亦應負損害賠償責任」、「不法侵害他人致死者，被害
      人之父、母、子女及配偶，雖非財產上之損害，亦得請求
      賠償相當之金額」國家賠償法第5 條；民法第184 條第1
      項前段；第192 條第1 項、第2 項；第194 條定有明文。
      被害人洪啟源，60年出生，正當盛年，卻因被告對公有公
      物之設置、管理發生欠缺，致生死亡結果，其肩負一家六
      口之生計，上有年邁雙親，下有妻子及稚齡之幼子，原告
      等均賴被害人洪啟源扶養，被害人洪啟源死亡後，原告等
      一家生活立陷困境。茲依上開法令，臚列原告之請求權基
      礎及請求金額如下：
１、原告丁○○，於28年2 月8 日出生，係被害人洪啟源之父，
    為被害人生前繼續扶養之人。被害人洪啟源於92年7 月14日
    死亡時，原告丁○○64歲，依內政部90年台灣省男性簡易生
    命表之計算，其平均餘命有14.96 年，以15年計，並以91年
    度扶養親屬免稅額74,000元計，依霍夫曼式扣除中間利息後
    ，其一次應給付之金額為74,000×11.409407= 850,608元（
    小數點以下四捨五入）。其70歲以後，尚有餘命約9.4 年（
    70歲前之餘命為5 年6 個月又25天，約5.5616年，以14.96
    年扣除，其70歲以後約有9.4 年），以9 年計，且70 歲 以
    後之免稅額增加37,000元，依霍夫曼式計算，扣除中間利息
    ，其一次應給付之金額為37,000×（11.000000 - 0.36437
    ）=223,66 6 元，合計之扶養費共223,666+ 850,608 =
    1,074,274 元。
    原告丁○○子女，除被害人洪啟源外，尚有四女，依子女平
    均負擔對直系尊親屬之扶養義務，則原告丁○○依法得請求
    之扶養費用，為1,074,274 ÷5 ＝214,855 元（元以下四捨
    五入，以下均同）。另被害人洪啟源為丁○○之獨子，一脈
    單傳。原告丁○○自小即辛苦將被害人扶養成人，正待其盡
    人子之孝道時，竟因被告機關就公有設施未盡管理、設置之
    責，致遭電擊死亡，倏爾辭世，其悲痛愈恆，難以平復，非
    其花白之年所可承擔，爰請求慰撫金500,000 元整。以上金
    額共計714,855 （214,855+500,000）元 。
２、原告辛○於29年12月1 日出生，係被害人洪啟源之母，為被
    害人生前繼續扶養之人。被害人死亡時，原告辛○62歲，依
    內政部90年台灣省女性簡易生命表計算，其平均餘命尚有19
    .97 年，以20年計，依霍夫曼式計算，扣除中間利息後，其
    一次給付之金額為74,000×14.1 160 70=1,044,589 元。其
    70歲後，尚有餘命約12年，依霍夫曼式計算，扣除中間利息
    ，其一次應給付之金額為37,000×（14.000000-0.874342）
    = 267,944 元，合計扶養費共計1,312,533 元。原告辛○子
    女，除被害人洪啟源外，尚有四女，依子女平均負擔對直系
    尊親屬之扶養義務觀之，則原告辛○依法得請求之扶養費用
    ，為1,312,533 ÷5 ＝262,507 元。另被害人洪啟源為原告
    辛○之子，原告辛○含辛茹苦，自小將被害人扶養成人，正
    待其盡人子之孝道時，竟因被告機關之故倏爾辭世，白髮人
    送黑髮人之痛，無法言諭，其悲痛愈恆，難以平復，非其花
    白之年所可承擔，爰請求慰撫金500,000 元整。以上金額共
    計762,507 （262,507+500,000）元 。
３、原告己○○部分：原告己○○，係87年12月12日生，係被害
    人長子，被害人依法對其負有扶養義務，為被害人生前繼續
    扶養之人。其扶養金額，自被害人死亡日期92年7 月14日起
    算至成年，尚有15年4 個月又29日，以15年計，並以91年度
    扶養親屬免稅額74,000元計算，因一次請求，依霍夫曼式，
    扣除中間利息後，為74,000×11.409407= 84 4,296 元。另
    ，己○○為被害人長子，稚齡之際，正須父愛養育照顧，即
    遽遭喪父之痛，非平常人所能體會，爰請求慰撫金500,000
    元。以上金額合計1,344,296 （844,296+500,000）元 。
４、原告戊○○部分：民國90年6 月24日生，係被害人次子，被
    害人依法對其負有扶養義務，為被害人生前繼續扶養之人。
    其扶養金額，自被害人死亡日起，計算至其成年為止，尚有
    17年11個月又10日，以18年計，並以91年度扶養親屬免稅額
    74,000元計算，因一次請求，依霍夫曼式，扣除中間利息後
    ，為74,00 0 ×13.0769 33= 967,693 元。此外，於被害人
    死亡時，原告戊○○年僅2 歲，正當需要父母養育照顧之際
    ，即痛失父親，對其人格完整性之養成，影響甚鉅，爰請求
    500,000 元慰撫金。以上金額合計1,467,693 （
    967,639+500, 000）元。
５、原告乙○○部分：
(1)喪葬費用部分：被害人發生意外後，仍送往台北市西園醫院急
  救，此部份有掛號費350 元之支出。此外，因處理被害人洪啟
  源之喪葬事宜，包括支付予台北縣政府殯儀館之規費，以及禮
  儀公司辦理被害人喪葬事宜之費用，計300,750 元，有和豐禮
  儀公司開立之明細表可稽，為購置被害人之骨灰罈，支出
  85,000元﹔被害人之骨灰罈，放置於「觀自在金龍寶塔」中，
  此部份亦支付15,000元。故乙○○所支付之喪葬費用金額，共
  計400,750 （300,750+85,000+15,000）元 。
(2)扶養費部分：原告乙○○，係被害人之配偶，於被害人生前，
  並無工作。按夫妻互負扶養義務，被害人死亡時，請求權人乙○○年僅29歲（62年8 月1 日生），依證7 之女性餘命表所示
  ，乙○○尚有50.50 年之餘命，以50年為準，91年度扶養親屬
  免稅額74,000元計算，因一次請求，依霍夫曼式，扣除中間利
  息後，為74,000×25 .416227= 1,880,801 元。其70歲後，尚
  有餘命約10年，依霍夫曼式計算，扣除中間利息，其一次應給
  付之金額為37,000×（25.000000-00.309282）= 114, 957 元
  。金額合計為1,880,801 ＋114,957 ＝1,99 5,758元。
(3)精神上損害賠償：乙○○為被害人之配偶，突遭喪夫之痛，頓
  失人生依靠之餘，往後更須獨立負擔二名稚子之生活開銷與教
  養責任，精神上之刺激與衝擊，無以復加，爰請求慰撫金
  600,000 元。
(4)以上死四項金額，合計2,996,858 （350+400,750+1,995,758+
  600,000）元 。
（四）對被告抗辯之陳述：
１、被告是否為賠償義務機關？
(1)「賠償義務機關固不以有權利能力者為限，惟仍須有獨立之編
  制及組織法之依據，且有決定國家意思並對外表示之權限，始
  足當之。」（參照最高法院80年度台上字第454 號判決要旨，
  本院卷1 第103 頁），旨在說明國家賠償義務機關，須有獨立
  之編制及組織法之依據，且有決定國家意思並對外表示之權限
  ，始能擔當國家賠償之義務機關。系爭九如里之預算均為被告
  編列且其無獨立預算，顯見村里不具賠償義務機關適格。
(2)復按國家賠償法第9 條立法意旨，乃為避免人民因無法確定賠
  償義務機關，而增加人民請求國家賠償之憲法上未允許之程序
  障礙，且現今國家機關分工日趨精密，由國家機關內部透過內
  部法規因此可能形成之賠償義務機關與實際之設置管理機關歧
  異之情形，乃屬於國家機關內部依照其行政程序應加以消彌之
  問題，殊不容據以影響人民得請求國家賠償之權利，是故，原
  告既已依法向台北縣政府請求確定賠償義務機關，並經其確認
　為被告，被告一再否認非賠償義務機關，顯無理由。
２、被害人洪啟源因被告管轄單位九如里之村里民聯防系統監視
    照明設備電源線裸露且未設有警告標誌情形，致使觸電死亡
    。
(1)系爭監視照明設備確有電源線裸露且未設有警告標誌之情形：
I查被告主張原告於92年9 月提出國家賠償請求時，其曾派員至
  現場查看，並無電源線裸露之情形，惟被害人洪啟源係於92年
  7 月14日發生事故，離其派員查看當時已有2 個月之久，被告
  逕為主張事故發生當時電源線無裸露情形，實無理由。
II另觀諸原告所提出之現場照片（為事發翌日所拍），以及事故
  發生當天證人林福安（丙○○）於海山分局埔墘所受詢問時即
  謂「（問：現場死者觸電的電線是作何用？為何會觸電？）經
  我了解那條電線是板橋市九如里辦公處的電線。因電線頭部未
  包覆絕緣膠布以致死者才會觸電。」（92.7.14 之偵訊筆錄）
  ；且於受檢察官訊問時亦謂「（問：何以知死者是觸電死亡？
  ）我看到死者工作地點有一條電線沒包膠布。」（與甲○○等
  人之92.7.15 之訊問筆錄）觀之，系爭設備確有電源裸露且未
  設有警告標誌之情形甚明。可知，系爭設備不僅電源線裸露未
  為絕緣披覆，且亦未有設置警告標誌，顯見被告設置、管理之
  欠缺。
３、「被害人洪啟源確係因系爭設備電源線裸露而遭電擊死亡，
    即被害人之死亡與該電源線裸露有因果關係。
(1)按「在公有公共設施因設置或管理有欠缺之情況下，依客觀之
  觀察，通常會發生損害者，即為有因果關係，如必不生該等損
  害或通常亦不生該等損害者，則不具有因果關係。」（參最高
  法院84年台上字第1004號判決要旨，參照原證13）。
(2)依原告所蒐證之事故現場照片，系爭照明設備之電線線未具絕
  緣披覆並裸露於外，且其線路糾結紊亂，不易辨識，亦未有警
  告標誌設置，已不具備通常應有之安全性，顯見被告就該照明
  設備之管理維護，已有欠缺。被害人洪啟源至該處進行有線電
  視加裝端子之工作，竟遭電擊死亡，嗣後檢視該處，亦發現上
  開照明設備之電源線裸露在外（由證人林福安於92.7.14.偵訊
　筆錄、與甲○○等人之92.7.15 訊問筆錄中之陳述可證之），
  依客觀之觀察，自可認此與被害人洪啟源之死亡，有相當因果
  關係存在。
４、 被害人洪啟源就其死亡結果並無與有過失可言。
(1)被害人洪啟源為合格之工程技術人員：
I按被告據勞工安全衛生設施規則第276 條規定：「對於工廠、
  供公眾使用之建築物及受電電壓屬高壓以上之用電場所電力設
  備之裝設與維護保養，非合格之電氣技術人員不得擔任。」主
  張，被害人未領有合格電器技術人員執照而與有過失。
II然查被害人之工作係為住戶維修有線電視線路與加裝高通濾波
  器之作業，就上開規定文義觀之，顯不該當構成要件，自無庸
  具合格電器技術人員執照，被告主張依該法規應有「執照」，
  不僅有誤，更有曲解文義之嫌。
III另依「有限廣播電視系統工程技術管理規則」第9 條第5 款前
  段規定，具有公立或立案之國內高級工業 (工商)職 業學校電
  機、電子、通訊、電信、資訊、機械或相關工程科畢業即為「
  合格」，亦不以有「執照」為必要。被害人洪啟源係畢業於職
  校資訊科系，具備法定資格，為合格工程技術人員，不僅具有
  相關之專業知識及能力；復曾於視訊工程行海山有限播送系統
  等公司，從事相關工程工作至少十年，專業能力及經驗均足，
  足堪勝任其工作。
Ⅳ被害人之死亡，乃係因被告未就系爭電源線為絕緣防護措施及
  警告標識所致，且該裸露電線並隱藏於照明設備後方，難以發
  現，不論有無專業知識、證照或經驗，均無法避免就死亡結果
  之發生。
(2)被害人洪啟源之行為與其死亡結果之發生並無因果關係按與有
  過失係保護自己義務之違反，須被害人所違反之義務與損害之
  發生有相當因果關係始足論之，然查系爭裸露電源線係隱藏於
  照明設備後方，被害人無從注意危險之存在而預防其發生，顯
  欠缺預見可能性；又據鈞院檢察署所調查之事實，被害人係左
  側腋窩遭電擊致死（參93年度偵字第2576號第2 頁緩起訴處分
  書），縱穿戴絕緣手套與背心，仍無法避免結果之發生，顯見
  被害人所違反之義務與損害結果之發生欠缺因果關係，既無損
  害發生之共同原因，當無過失可言，被告主張被害人與有過失
  以減免其賠償責任，顯無理由。
５、扶養費部分：原告丁○○、辛○、乙○○關於70歲以後之扶
    養費用應以111,000 元計算，以維被害人家屬最低基本生活
    所需。
(1)原告等就扶養費用之計算，係以綜合所得稅扶養親屬免稅額為
  計算標準，衡諸一般國民生活水準以及一雙幼兒每年所須之教
  養費用，以所得稅法規定免稅額為計算依據，已遠低於一般生
  活水平，根本不足基本生活所需；且年滿70歲以上之人，其醫
  病、生活照護之費用，更較一般人為高，縱以70歲以上之免稅
  額111,000 元計，亦無法支應實際支出，原告等依免稅額標準
  計算扶養費，較之實際狀況，已屬偏低。
(2)按「年滿70歲受納稅義務人扶養者，免稅額增加百分之五十」
  、「所得稅法有關個人綜合所得稅「免稅額」之規定，其目的
  在以稅捐之優惠使納稅義務人對特定親屬或家屬盡其法定扶養
  義務」分別為所得稅法第17條與大法官釋字第415 號所明示。
  按其意旨，在考量扶養年滿70歲者應支出扶養費顯然高於扶養
  70歲以下者，乃提高免稅額之租稅優惠以鼓勵扶養義務之履行
  ，是故丁○○、辛○、乙○○關於70歲以後，請求以111,000
  元（74,000元加計37,000元）計算之請求當有理由。
６、喪葬費部分：原證10骨灰罈之35,000元、原證11靈骨塔位費
    之85,000元、原證12管理費之15,000元，並無重複計算情事
    ，且為必要支出；原證10所列之庫錢、毛巾、鼓亭車、幼吹
    、孝女白琴等項目係屬必要支出。
(1)原證10之35,000元為購買骨灰罈費用；原證11之發票所載
  85,000元，為乙○○向龍秀公司購買靈骨塔位之費用，兩者非
  為同一費用，自無重複計算之情，且原證12觀自在金龍寶塔之
  15,000元係永久奉祀費（管理費）之支出，非被告所言之塔位
  費。再者，依我國火葬之習俗，遺體火化後，骨灰放置骨灰罈
  中，而骨灰罈放置於靈骨塔中時，仍須繳交管理費或永久奉祀
  費始能辦理入塔事宜。是故，原證10、11、12分別為骨灰罈費
  用、塔位費、永久奉祀費（管理費）並無重複計算情事，且為
  必要支出甚明。
(2)至於被告爭執之庫錢、毛巾、鼓亭車、幼吹、孝女白琴、道士
  、樂隊、靈堂佈置、花山、燈光、盆景、代付小費等項目，依
  當地喪葬習俗而言，乃屬普遍且必要之支出。
I庫錢支出部分，其中900 元部分，係傳統喪葬習俗中，於往生
  者火化前墊放於棺木底層之部分；52,500元部分，乃為往生者
  舉行頭七法事及送葬等相關儀式及法事時所需，兩者並非同一
  庫錢支出。至另於明細表中以手寫方式載明，乃因喪葬及相關
  法事，係繼續進行，隨著喪葬程序之進行而有所增加，乃事所
  當然，是後續花費之庫錢費用，由禮儀公司於原明細表以手寫
  方式核實記載，並無不當。
II被告爭執之毛巾、鼓亭車及孝女白琴、庫錢，均為我國喪葬習
  俗上普遍且必要之部分（此有和豐公司人員可證之），且被告
  爭執之幼吹費用，查原證十中並未有該筆費用之支出，並不為
  原證十之請求金額所包括，被告實有誤解。
III至於道士、樂隊、靈堂佈置、花山、燈光、盆景、代付小費等
  項目，按未於準備程序主張之事項，除有法定情形者外，於準
  備程序後行言詞辯論時，不得主張之，為民事訴訟法第276 條
  所明示。準此，被告於準備程序、爭點整理時均未爭執道士、
  樂隊、靈堂佈置、花山、燈光、盆景、代付小費等項目，於
  94.4.26.行言詞辯論時更自承爭點所列以外之喪葬費支出不爭
  執，此有當日言詞辯論筆錄可稽，依法即已生失權效，不得再
  行爭執，其於言詞辯論後再為爭執，不僅於法無據，更有延滯
  訴訟程序之虞，且其所爭執之項目，就當地喪葬習俗觀之，亦
  屬普遍且必需之支出，被害人家屬亦僅於必要程度內舉辦喪葬
  事宜，並未奢侈浪費，其喪葬費之支出，就被害人之身分地位
  而言，應屬合宜且適當。
Ⅳ被告爭執之台北縣政府殯儀館規費9,420 元之單據，係原告就
  殯儀館規費提出之佐證，已包含在原證10之300, 670元之請求
  內，原告並未重複計算（原證10中該欄亦已註明附收據）。
７、原告受領職業災害保險給付、職業災害補償，與被告之國家
    賠償責任實為二事，被告自不得據以主張抵充。
(1)按勞工保險局已依勞工保險條例第64條與同條例施行細則第56
  條規定，就被害人因職業災害致死之事故所生之保險給付，支
  付給先行代墊之雇主（嘉合視訊工程行），此有勞工保險局94
  年3 月16日保給命字第09410039670 號函可稽，是故，原告所
  受領之1,431,000 元係勞工保險給付無疑。
(2)復按「勞工因遭遇職業災害而致死亡、殘廢、傷害或疾病時，
  雇主應依左列規定予以補償。但如同一事故，依勞工保險條例
  或其他法令規定，已由雇主支付費用補償者，雇主得予以抵充
  之」為勞動基準法第59條所明訂。其明示勞動基準法之職業災
  害補償，與勞工保險條例之職業災害保險給付間，雇主得就已
  給付之金額主張抵充，係法令就雇主之法定補償責任與其應負
  之損害賠償責任間，特設得以抵充之規定，並非謂其他賠償義
  務人亦得主張抵充而減免賠償責任。是故，被告據之而主張國
  家賠償責任亦可就勞保給付為抵充，顯屬無據。
(3)再者，「保險制度，旨在保護被保險人，非為減輕損害事故加
  害人之責任。保險請求權之發生，係以定有支付保險費之保險
  契約為基礎，與公有公共設施因設置或管理有欠缺所生之國家
  賠償請求權，並非出於同一原因。後者之損害賠償請求權，殊
  不因受領前者之保險給付而喪失。」（參照最高法院91年台上
  字第857 號判決）。
(4)而被告另據勞動基準法第62、63條主張，與被害人之雇主間成
  立連帶債務，其適用法律顯有違誤。按「事業單位以其事業招
  人承攬，如有再承攬時，承攬人或中間承攬人，就各該承攬部
  分所使用之勞工，均應與最後承攬人，連帶負本章所定雇主應
  負職業災害補償之責任。」為勞基法第62條所明文，其僅明定
  最終承攬人與中間承攬人應就職業災害補償負連帶補償責任，
  非謂國家賠償主體與雇主間亦負連帶之責，亦即國家所負者為
  國家賠償責任，非職業災害之補償責任，被告據以主張連帶責
  任之成立，洵屬無據。
８、嘉禾視訊工程行與海山公司就被害人洪啟源之死亡結果，與
    被告間並無明示，亦無法律規定成立連帶債務，不與被告負
    擔連帶賠償責任。
(1)按連帶債務之成立，以當事人有明示或法律有規定者為限，此
  為民法第272 條所明定。被告主張依民法第185 條規定，被告
  與嘉合視訊工程行間成立連帶債務，以減免其賠償責任，被告
  欲主張民法第274 條此有利之事實，依民事訴訟法第277 條規
  定應負擔舉證責任，豈能泛言主張之。
(2)復按共同侵權行為人間雖不以有意思聯絡為必要，數人因過失
  不法侵害他人之權利，茍各行為人間之過失行為均為其所生損
  害之共同原因，即所謂行為關聯共同，亦足成立共同侵害權行
  為，此為最高法院例變字第一號所明示。惟被告係依國家賠償
  法第3 條第1 項負擔國家賠償責任；而雇主嘉合視訊工程行係
  依勞動基準法第59條前段負擔職業災害補償責任，兩者之立法
  精神、構成要件、目的與責任條件等均不相同，因此，被告因
  國家賠償法對被害人所負損害賠償責任，係國家獨立責任，國
  家機關與普通自然人間並無行為關聯共同可言，當無同負民法
  185 條共同侵權行為連帶賠償責任之餘地（詳參89年臺灣高等
  法院暨所屬法院之法律座談會彙編第7-9 頁）。
(3)被告另據以成立連帶債務之勞基法第62、63條亦非被告與嘉合
  公司間應負擔連帶責任之明文。被告據以主張成立連帶債務，
  其適用法律顯有違誤，詳如上述。
(4)準此，被告與嘉合視訊工程行、海山公司之間既不成立連帶債
  務，被告主張依民法第274 條扣減原告兼法定代理人乙○○已
  受領自嘉合視訊工程行之給付，自屬無據。
(5)被告主張依民法第276 條，原告兼法定代理人乙○○與嘉合視
  訊工程行於92年1 月7 日既已簽立和解書（參原證三十二），
  且洪啟源家屬於收受職災撫卹金200 萬元及死亡補償即喪葬費
  1,431,000 元等兩項費用後，拋棄對嘉合視訊工程行之其餘請
  求權之效力亦及於被告。然查，適用民法第276 條亦須以被告
  與嘉合視訊工程行間成立連帶債務為前提。是故，被告與嘉合
  視訊工程行間既不成立連帶債務，被告主張適用民法第276 條
  亦顯無理由。
(6)退萬步言，縱認兩者間成立連帶債務，惟依該和解書所載，嘉
  合公司所給付之200 萬元屬職災撫恤金，係嘉合公司為被害人
  投保意外傷害團體保險，以支付保險費為對價，於保險事故發
  生時，得請求之保險給付；而1,431,000 元則是依勞工保險條
  例規定由雇主先行代墊，實質上係勞工保險局之職災保險給付
  ，參照上揭最高法院91年台上字第857 號判決之意旨，原告對
  被告之國家賠償請求權不因受領保險給付而喪失，被告自亦不
  得以原告已受有保險給付而主張減免其賠償責任。
（五）聲明：
１、被告應給付予原告丁○○新臺幣（下同）714,855 元；給付
    予原告辛○762,507 元；給付予原告己○○1,344,296 元；
    給付予戊○○1,467,693 元；給付予乙○○2,996, 858元。
２、願供擔保請准宣告假執行。
二、被告抗辯：
（一）被告非系爭設備之管理機關，故被告非賠償義務機關：系
      爭九如里照明設備之電線，非屬被告機關之管理維護範圍
      ：「村里為地方行政區域之一，亦屬村里人民之集合團體
      ，既有辦公處之組織，由其村里民選舉之村里長為其代表
      人，依法有執行上級機關交辦及村里民大會決議事務之職
      權，縱非法人，亦不失為非法人團體，自有當事人能力。
      又依臺灣省各縣市村里辦公處辦事細則第3 條第1 項第4
      款規定，村里長指揮村里幹事辦理村里公產之保管保護事
      項，是村里亦非不得為獨立行使權利負擔義務之主體。」
      最高法院58年台上字第3473號判決要旨、43台上字第1064
      號判例要旨參照。本件姑不論被害人是否遭板橋市九如里
      照明設備之電線觸電致死，已容有疑義，縱認屬之，然該
      照明設備係屬台北縣政府財源，由被告代辦之經費項目，
      被告所轄九如里辦公室因接獲本市市民代表核撥配合款，
      向被告機關提出計畫書申請，由被告民政課代為承購發包
      及付款業務，於完工後即交由九如里辦公室管理，而九如
      里依前開最高法院見解及現今學界通說，咸認其有當事人
      能力，且為一獨立之權利義務主體，原告理當對其提出賠
      償之請求，詎其不此之圖，逕向被告機關請求，於法應有
      未合。
（二）被害人洪啟源是否遭系爭裸露之電源而電擊死亡？
１、就板橋地檢署開立之相驗證明書，固載明洪啟源係工作中遭
    觸電致急性心因性休克併肺水腫死亡，惟對洪某究否因觸及
    前述村里民聯防監視系統照明設備之電源線而遭電擊乙節，
    卻未有記載。
２、被告機關於事故發生後，至92年10月間原告等向被告機關提
    出國家賠償請求時，經派員至現場檢視調查，未發現有原告
    主張之裸露電線，至原告所提照片並無拍攝日期，其究何時
    所攝，與事故發生當時之情形是否相符，亦有可疑，上開各
    節與原告能否請求損害賠償息息相關，本俱應由原告負舉證
    之責，蓋此乃依其主張之訴訟標的所應然之舉證責任分配法
    則，詎原告竟聲稱被告既主張被害人可能因工作中觸及其他
    電源死亡乙節，為對被告有利之事實，應由被告舉證云云，
    核渠誤解民事訴訟法有關舉證責任分配之法則，彰彰明甚。
（三）被害人洪啟源是否與有過失？
１、雇主使勞工於低壓電路從事檢查、修理等活線作業時，應使
    該作業勞工戴用絕緣用防護具，或使用活線作業用器具或其
    他類似之器具；又為防止電氣災害，電氣器材之裝設與保養
    ，非合格之電氣技術人員不得擔任。勞工安全衛生設施規則
    第256 條、第276 條第1 款分別定有明文（勞工安全衛生設
    施規則於93年10月20日，有所修正）。被害人洪啟源平日原
    受僱從事有線電視裝置之相關工作，其是否於自身工作中不
    慎遭其工作中之電源觸擊身亡，亦未可知；縱退步言，其受
    有專業訓練，工作前及工作中，均應事先為完善之安全檢查
    ，方能開始工作，尤其渠從事與電力相關之工作，工作中應
    備絕緣手套等防護設備，果渠確依勞工安全衛生管理相關要
    求備妥，當不致於工作中發生觸電意外，甚且本件被害人未
    使用絕緣手套或使用活線作業器具、或其他類似器具、僅著
    內衣，或亦未具備合格電器技術人員執照工作，顯與有過失
    。
２、況系爭電源線所在位置，為一般住宅外牆，非一般人平常會
    接觸之地方，洪某自行攀爬至牆面，焉能究責於被告？
（四）原告請求扶養費部分：有關原告丁○○、辛○及乙○○等
      三人請求扶養費用部分，應以平均餘命乘上扶養親屬免稅
      額計算為限，無另外各自加計渠等年齡滿70歲後所增加之
      免稅額部分，故逾越前述一般免稅額以外之請求為無理由
（五）喪葬費部分：原告所提和豐禮儀公司之明細表中已計算原
      證10青玉骨灰罈35, 000 元，詎原告竟另再以龍秀公司原
      證11發票85,000元，主張另行支出骨灰罈乙只，顯有重複
      計算之嫌，而骨灰罈得以重複計價，原證12之9420元已計
      算於原證10之清單內。此外，系爭明細表所列之『毛巾』
      、『鼓亭車』、『幼吹』及『孝女白琴』、『庫錢』、『
      道士』、『念經』、『做公德』、『紙紮』、『樂隊』、
      『靈堂佈置』、『花山』、『燈光』、『盆景』、『代付
      小費』等項目，應非必要支出，無請求之權利。
（六）原告如已受有勞保給付及訴外人海山公司、嘉合視訊工程
      行之賠償，即應於本件賠償中扣抵之法律依據：
１、勞動基準法第59條規定：勞工因遭遇職業災害而致死亡、殘
    廢、傷害或疾病時，雇主應依左列規定予以補償。但如同一
    事故，依勞工保險條例或其他法令規定，已由雇主支付費用
    補償者，雇主得予以抵充之。矧本件被害人自承係於工作中
    遭受電擊致死，係屬職業災害無訛，故其所受領之勞保給付
    依法應自賠償金額中予以抵充，彰彰明甚。此一規地亦經最
    高法院於判決中適用而抵充賠償義務人之損害賠償數額，此
    參原證19所附最高法院86台上字第1580號判決，亦可明白。
２、次按「因連帶債務人中之一人為清償、代物清償、提存、抵
    銷或混同而債務消滅者，他債務人亦同免其責任。」民法第
    274 條定有明文。本件，被害人之雇主海山公司及張愛玲雇
    用不具資格之人員從事電器相關工作於先，未依法提供應備
    之工作設施在後，其雇主於本件事故之發生為有過失，果本
    院事後查明被告亦應負賠償義務時，則被告與海山公司及張
    愛玲依法即應連帶負賠償之責，故依前開規定，果海山公司
    或張愛玲已依法或依契約支付賠償金額，自應自系爭賠償金
    額中扣除。
３、原告張慧娜於92年1 月7 日與嘉禾視訊工程行所簽訂之和解
    書中，收受職災撫恤金2,000,000 元、及死亡補償費
    143,100 元後，拋棄對嘉禾公司之請求，其效力應及於被告
    。
（七）聲明：
１、原告之訴駁回。
２、如受不利益判決，願供擔保，請准宣告免為假執行。
三、兩造不爭執之事實（見92年4 月26日筆錄，本院卷2 第75頁
    ）
（一）被害人洪啟源係92年7 月14日下午4 時許，於台北縣板橋
      市○○路○段250 巷4 號前工作中遭觸電死亡。
（二）原告丁○○、辛○、己○○、洪皓勛、乙○○分別為被害
      人洪啟源之父、母、子女及配偶，而原告丁○○及辛○除
      被害人外，尚有4 女。
（三）原告丁○○為28年2 月8 日生，依據90年度男性簡易生命
      表計算，平均餘命為14.96 年，於扶養親屬寬減額74,000
      元範圍計算之扶養費為850,608 元，因其尚有4 女，被害
      人應分擔之部分為170,122 元。
（四）原告辛○為29年12月1 日生，依據90年度女性簡易生命表
      計算，平均餘命為19.97 年，於扶養親屬寬減額74,000元
      範圍計算之扶養費為1,044,589 元，因其尚有4 女，被害
      人應分擔之部分為208,918 元。
（五）原告己○○為87年12月12日生，算至成年為止，原告己○○請求扶養費為844,296 元。
（六）原告戊○○為90年6 月24日生，算至成年為止，原告戊○○請求扶養費為967,693 元。
（七）原告乙○○為62年8 月1 日生，依據90年度女性簡易生命
      表計算，平均餘命為50.5年，於扶養親屬寬減額74,000元
      範圍計算之扶養費為1,880,801 元。
（八）原告乙○○請求掛號費支出350元。
四、本件爭點及本院判斷（見94年4月26日筆錄）
（一）被告是否為本件國家賠償之賠償義務機關？
１、依國家賠償法第2 條第2 項請求損害賠償者，以該公務員所
    屬機關為賠償義務機關。依第3 條第1 項請求損害賠償者，
    以該公共設施之設置或管理機關為賠償義務機關。前二項賠
    償義務機關經裁撤或改組者，以承受其業務之機關為賠償義
    務機關。無承受其業務之機關者，以其上級機關為賠償義務
    機關。不能依前3 項確定賠償義務機關，或於賠償義務機關
    有爭議時，得請求其上級機關確定之。其上級機關自被請求
    之日起逾20日不為確定者，得逕以該上級機關為賠償義務機
    關。為國家賠償法第9 條所明定。原告向被告請求國家賠償
    ，經被告拒絕賠償，原告依據前開規定，向被告之上級機關
    即台北縣政府請求釋明，台北縣政府函覆請原告逕行向法院
    起訴（本院卷第18頁），足見本件賠償義務機關為被告，堪
    以認定。
２、「賠償義務機關固不以有權利能力者為限，惟仍須有獨立之
    編制及組織法之依據，且有決定國家意思並對外表示之權限
    ，始足當之。」（參照最高法院80年度台上字第454 號判決
    要旨，本院卷1 第103 頁），旨在說明國家賠償義務機關，
    須有獨立之編制及組織法之依據，且有決定國家意思並對外
    表示之權限，始能擔當國家賠償之義務機關。系爭九如里之
    預算均為被告編列且其無獨立預算，顯見村里不具賠償義務
    機關適格。至於被告抗辯村里雖為地方行政區域之一，亦為
    全村人民之集合團體，既有村辦公處之組織，其由村民大會
    選舉之村長可為其代表人，依法又有執行上級機關交辦及村
    民大會決議事務之職權，縱非法人亦不失為非法人之團體，
    依民事訟法第40條第3 項之規定，自有當事人能力，並舉最
    高法院58年度台上字第3473號、43年台上字第1064號判例為
    據，惟查上開判例係在說明村里得為非法人團體，有民事訴
    訟法之當事人能力，但並非指出村里得為國家賠償法所規定
    之賠償義務機關之主體，被告前開抗辯，顯有誤解。
（二）系爭探照燈設備是否有電線裸露之情形？
      系爭設備電源線並無絕緣披覆，亦未有何警告標示，而裸
      露於外等情，業據證人丙○○、甲○○於本院審理時證述
      明確（見94年5 月17日筆錄），並有現場照片可按（見92
      年度相字第789 號卷第12頁），經本院調閱92年度相字第
      789 號相驗卷查證屬實，核與台灣板橋地方法院檢察署偵
      查結果相符，有93年度偵字第2576號緩起訴處分書在卷可
      按（見本院卷2 第126 頁），被告抗辯自行至現場拍攝，
      並未發現電源裸露云云，自非可採。
（三）被害人洪啟源是否因系爭設備設置致遭電擊死亡（即被害
      人洪啟源之死亡與系爭設備之電源裸露是否有因果關係？
      ）
１、被害人洪啟源死亡之狀態為「兩眼結鞏膜下眼瞼明顯血管翳
    、口腔溢血、唇下方往左橫向電擊一級灼傷、左肩峰部月形
    灼傷、兩腳脛前部散在點狀不規則一級灼傷」，係遭電擊後
    ，因急性心因性休克合併肺水腫死亡等情，有台灣板橋地方
    法院檢察署驗斷書附於偵查卷在卷可按（見相驗卷第21頁）
    ，核與證人即與被害人洪啟源一同至現場工作之同事丙○○
    證述當時當時有人見被害人洪啟源被電擊後跌落樓梯下等情
    相符，再參以台灣板橋地方法院檢察署經偵查後，亦認定被
    害人洪啟源係因不慎碰觸上開裸露之電源線致死等事實，有
    93年度偵字第2576號緩起訴處份書在卷可按（見本院卷2 第
    126 頁），足見，被害人洪啟源之死亡確與系爭電源線裸露
    有因果關係。被告前開所辯，自非可採。
（四）原告丁○○、辛○及乙○○等三人自年滿70歲後以
      111,000元計算扶養費，是否有理由？原告五人可請求之
      扶養費各為何？
１、依行政院主計處之90年家庭收支調查報告（本院卷2 第10頁
    ），平均每戶家庭收支概況按地區分表之台北縣部分，平均
    每戶為3.66人，平均每戶家庭消費支出為693,068 元。由此
    計算得知，每人每年平均消費支出為189,363 元（693,0 68
    ÷3.66＝189362.8）。實遠高於年滿70歲之扶養親屬寬減額
    ，原告丁○○、辛○、乙○○均設籍台北縣，有原告提出之
    戶籍謄本可按（本院卷1 第19、20頁），原告於丁○○、辛○、乙○○年滿70歲後以111,000 元標準計算扶養費，自有
    理由。
２、原告丁○○，於28年2 月8 日出生，係被害人洪啟源之父，
    為被害人生前繼續扶養之人，被害人洪啟源於92年7 月14日
    死亡時，原告丁○○64歲，依內政部90年台灣省男性簡易生
    命表之計算，其平均餘命有14.96 年，以15年計，並以91年
    度扶養親屬免稅額74,000元計，依霍夫曼式扣除中間利息後
    ，其一次應給付之金額為74,000×11.409407= 850,608元（
    小數點以下四捨五入）。其70歲以後，尚有餘命約9.4 年（
    70歲前之餘命為5 年6 個月又25天，約5.5616年，以14.96
    年扣除，其70歲以後約有9.4 年），以9 年計，且70 歲 以
    後之免稅額增加37,000元，依霍夫曼式計算，扣除中間利息
    ，其一次應給付之金額為37,000×（11.000000 - 0.36437
    ）=223,66 6 元，合計之扶養費共223,666+ 850,608 =
    1,074,274 元。原告丁○○子女，除被害人洪啟源外，尚有
    四女，依子女平均負擔對直系尊親屬之扶養義務，則原告丁○○依法得請求之扶養費用，為1,074,274 ÷5 ＝214,855
    元（元以下四捨五入，以下均同）。
３、原告辛○於29年12月1 日出生，係被害人洪啟源之母，為被
    害人生前繼續扶養之人。被害人死亡時，原告辛○62歲，依
    內政部90年台灣省女性簡易生命表計算，其平均餘命尚有19
    .97 年，以20年計，依霍夫曼式計算，扣除中間利息後，其
    一次給付之金額為74,000×14.1 160 70=1,044,589 元。其
    70歲後，尚有餘命約12年，依霍夫曼式計算，扣除中間利息
    ，其一次應給付之金額為37,000×（14.000000-0.874342）
    = 267,944 元，合計扶養費共計1,312,533 元。原告辛○子
    女，除被害人洪啟源外，尚有4 女，依子女平均負擔對直系
    尊親屬之扶養義務觀之，則原告辛○依法得請求之扶養費用
    ，為1,312,533 ÷5 ＝262,507 元。
４、原告己○○部分，於87年12月12日出生，係被害人長子，被
    害人依法對其負有扶養義務，為被害人生前繼續扶養之人。
    其扶養金額，自被害人死亡日期92年7 月14日起算至成年，
    尚有15年4 個月又29日，以15年計，並以91年度扶養親屬免
    稅額74,000元計算，因一次請求，依霍夫曼式，扣除中間利
    息後，為74,000×11.409407= 844,296元。
５、原告戊○○部分：於90年6 月24日出生，係被害人次子，被
    害人依法對其負有扶養義務，為被害人生前繼續扶養之人。
    其扶養金額，自被害人死亡日起，計算至其成年為止，尚有
    17年11個月又10日，以18年計，並以91年度扶養親屬免稅額
    74,000元計算，因一次請求，依霍夫曼式，扣除中間利息後
    ，為74,00 0 ×13.0769 33= 967,693 元。
６、原告乙○○：係被害人之配偶，按夫妻互負扶養義務，被害
    人死亡時，請求權人乙○○於62年8 月1 日出生，年僅29歲
    依女性餘命表所示，乙○○尚有50.50 年之餘命，以50年為
    準，91年度扶養親屬免稅額74,000元計算，因一次請求，依
    霍夫曼式，扣除中間利息後，為74,000×
    25.416227=1,880,80 1元。其70歲後，尚有餘命約10年，依
    霍夫曼式計算，扣除中間利息，其一次應給付之金額為
    37,000×（25.000000-00 .309282）= 114, 957元。二者金
    額合計為1,880,801 ＋114,957 ＝1,99 5,758元。
（五）原告乙○○請求之喪葬費部分：
１、依我國火葬之習俗，遺體火化後，骨灰放置骨灰罈中，而骨
    灰罈放置於靈骨塔中時，仍須繳交管理費或永久奉祀費始能
    辦理入塔事宜。是故，原證10之35,000元、原證11之85,000
    元、原證12之15,000元，分別為裝置死者遺體火化後之骨灰
    罈費用、放置骨灰罈所用塔位費、放置塔位後之永久奉祀費
    （管理費）並無重複計算情事，且為必要支出甚明，被告前
    開抗辯，不足採信。
２、被告爭執之台北縣政府殯儀館規費9,420 元之單據（見本院
    卷1 第29頁之後），係原告就殯儀館規費提出之佐證，已包
    含在原證10之300, 670元之請求內，原告並未重複計算（原
    證10中該欄亦已註明附收據），被告抗辯重複計算顯屬無據
    。
３、查死者家屬依習俗，請法師為死亡者誦經超度，目前已成為
    葬禮告別式中所常見，如近年發生之大陸「千島湖船難」、
    「名古屋空難」皆見法師為亡者誦經祈福，甚至舉行誦經法
    會，此項儀式既已為葬禮所常見，已成社會習俗，其支出自
    為必要之殯葬費用。又花山式堂係葬禮中搭蓋作為擺設靈堂
    、鮮花，做為告別式場用。此部分支出亦屬必要之殯葬費用
    （最高法院84年度台上字第1626號判決意旨參照）。因此，
    原告乙○○請求道士誦經7,500 元、18,000元、作功德
    30,00 0 元、花山、燈光、盆景18,000元、靈堂佈置8,000
    元部分，應予准許。被告前開所辯，不足憑信。
４、庫錢支出部分，其中900 元部分，係傳統喪葬習俗中，於往
    生者火化前墊放於棺木底層之部分；52,500元部分，乃為往
    生者舉行頭七法事及送葬等相關儀式及法事時所需，兩者並
    非同一庫錢支出，且為喪葬之必要費用，被告前開抗辯，不
    足採信。
５、另毛巾4,500 元、鼓亭車5,500 元、孝女白琴8,000 元、樂
    隊7,000 元、代付小費9,000 元、紙紮12,000元，合計
    46,000元等費用（最高法院50年度第1464號判決意旨參照）
    ，審酌被害人洪啟源評之身分、地位及經濟狀況，並非喪葬
    之必要費用，應予扣除。
６、不法侵害他人致死者，對於支出醫療及增加生活上需要之費
    用或殯葬費之人，亦應負損害賠償責任，民法第192 條第1
    項載明斯旨。原告乙○○請求喪葬費部分，除毛巾4,500 元
    、鼓亭車5,500 元、孝女白琴8,000 元、樂隊7,000 元、代
    付小費9,000 元、紙紮12,000元等費用，合計46,000元應予
    扣除外，其餘喪葬費為355,170 元（
    300,670+15.000+85.500-46. 000=355.17 0），依死者之身
    分、地位，生前經濟狀況，及國人習俗，核屬殯葬之必要費
    用，應予准許，逾此部份，應予駁回。
（六）原告等五人請求之慰撫金是否有理由？原告得請求之金額
      為何？
１、被害人之父、母、子、女及配偶，雖非財產上之損害，亦得
    請求賠償相當之金額，民法第第192 條第1 項、第194 條定
    有明文。慰藉金係以精神上所受無形之痛苦為準，非如財產
    損失之有價額可以計算，究意如何始認為相當，自應審酌被
    害人及加害人之地位、家況、並被害人所受痛苦之程度、與
    其家屬之關係暨其他一切情事，定其數額。（最高法院48年
    度台上字第798 號判例意旨參照）
２、被害人洪啟源為原告丁○○、辛○之子，己○○、戊○○之
    父、乙○○之夫，原告等人遭受喪子、喪父、喪夫之痛，受
    有相當之精神上損害，自無可疑，其等依上開規定請求精神
    慰撫金，核屬有據。茲審酌洪啟源因被告所設置之公有公共
    設施之電源線裸露因工作中觸電致死，而原告丁○○、辛○
    二人均已為耳順之年，正待親兒扶養承歡膝下，其等所受錐
    心之痛更非比尋常，而己○○、戊○○均屬幼兒，亟待父親
    教養呵護始能健康成長，原告乙○○上有公婆、下有幼兒均
    須夫妻共同扶養照顧，突遭喪夫，驟失依恃，等兩造及之身
    分、社會地位、智識水準及其他一切情狀，認原告丁○○、
    辛○、己○○、戊○○、乙○○依序請求各50萬元、50萬元
    、50萬元、50萬元、60萬元之精神慰撫金，尚屬相當，應予
    准許。
３、縱前述，
(1)原告丁○○得請求之金額為714,855 元（
  214,855+500,000=714 ,855），逾此部分應予駁回。
(2)原告辛○得請求之金額為762,507 元（
  262,507+500,000=714,8 55）逾此部分應予駁回。
(3)原告己○○得請求之金額為1,344,296 元（
  844,296+500,000=1 ,344,296）逾此部分應予駁回。
(4)原告戊○○得請求之金額為1467,693元（967,693+500,000=
  1,467,693）逾 此部分應予駁回。
(5)原告乙○○得請求之金額為2,951,278 元（
  1,995,758+355,170 +350+600,000=2,951,278），逾此部分應
  予駁回。
（七）被害人洪啟源執行職務是否與有過失？
１、雇主使勞工於低壓電路從事檢查、修理等活線作業時，應使
    該作業勞工戴用絕緣用防護具，或使用活線作業用器具或其
    他類似之器具；又為防止電氣災害，電氣器材之裝設與保養
    ，非合格之電氣技術人員不得擔任。93年10月20日修正前勞
    工安全衛生設施規則第256 條、第276 條第1 款分別定有明
    文。被害人洪啟源平日原受僱從事有線電視裝置之相關工作
    ，其受有專業訓練，工作前及工作中，均應事先為完善之安
    全檢查，方能開始工作，尤其渠從事與電力相關之工作，工
    作中應備絕緣手套、使用活線作業用器具，或其他類似器具
    ，防止電器災害等防護設備，果渠確依勞工安全衛生管理相
    關要求備妥，當不致於工作中發生觸電意外，然被害人洪啟
    源於工作時，僅著內衣，且未使用絕緣用之防護工具及安全
    帽、因未注意懸於身旁之探照燈裸露之電源線，致其左側腋
    窩誤觸探照燈電源線而感電死亡等情，有台灣板橋地方法院
    檢察署93年度偵字第2576號緩起訴處分書（見本院卷2 第
    126 頁）在卷可按，足見被害人洪啟源就本件死亡結果與有
    過失。
２、原告請求賠償金額應予核減部分：按損害之發生或擴大，被
    害人與有過失者，法院得減輕賠償金額或免除之，民法第
    217 條定有明文。本院認被害人洪啟源就本件觸電死亡之結
    之發生，應負擔百分之10之過失比例。因此，
(1)原告丁○○得請求之金額為644,370 元（
  714,855X90%=643,370 ），逾此部分應予駁回。
(2)原告辛○得請求之金額為686,256 元（762,507X90%=686,256
  ）逾此部分應予駁回。
(3)原告己○○得請求之金額為1,209,866 元（
  1,344,296x90%=1,2 09,866）逾此部分應予駁回。
(4)原告戊○○得請求之金額為1,320,924 元（
  0000000x90%=1,320 , 924）逾 此部分應予駁回。
(5)原告乙○○得請求之金額為2,656,150 元（
  2,951,278x90%=2,656 ,150），逾此部分應予駁回。
（八）原告乙○○受領之勞保保險給付、與雇主嘉合視訊工程行
      受領和解金、海山公司有限公司受領500 萬元，被告得否
      主張抵充。
１、勞工保險給付部分：
(1)按勞工保險局已依勞工保險條例第64條與同條例施行細則第56
  條規定，就被害人因職業災害致死之事故所生之保險給付，支
  付給先行代墊之雇主嘉合視訊工程行，此有勞工保險局94年3
  月16日保給命字第09410039670 號函可稽（見本院卷2 第33頁
  ），是故，原告所受領之1,431,000 元係勞工保險給付無疑。
(2)復按「勞工因遭遇職業災害而致死亡、殘廢、傷害或疾病時，
  雇主應依左列規定予以補償。但如同一事故，依勞工保險條例
  或其他法令規定，已由雇主支付費用補償者，雇主得予以抵充
  之」為勞動基準法第59條所明訂。其明示勞動基準法之職業災
  害補償，與勞工保險條例之職業災害保險給付間，雇主得就已
  給付之金額主張抵充，係法令就雇主之法定補償責任與其應負
  之損害賠償責任間，特設得以抵充之規定，並非謂其他賠償義
  務人亦得主張抵充而減免賠償責任。
(3)縱上述，被告抗辯原告所受領之勞保給付與國家賠償責任得為
  抵充云云，顯屬無據。
２、海山公司撥款500 萬元為原告己○○、戊○○購買基金部分
    ：
(1)海山公司撥款500 萬元交嘉合公司為原告己○○、戊○○購買
  基金等情，有海山公司94年3 月3 日94海電泉字第0023號函在
  卷可按（見本院卷2 第52頁）。
(2)海山公司所涉及之刑事部份，業經檢察官偵查後為不起訴處分
  ，有台灣板橋地方法院檢察署93年度偵字第2576號緩起訴處分
  書在卷可按（見本院卷2 第126 頁），因此，海山公司依法對
  原告不負賠償責任，與被告機關並不負連帶債務關係，故無民
  法第274 條同免責任規定之適用，又海山公司於無法律上賠償
  義務之情形下所為之給付，其給付係道義上之行為，目的係使
  原告等家屬受惠，前開之給付，其法律性質屬於贈與，倘若許
  被告機關為損益相抵，則受惠者為被告，此與海山公司之給付
  意旨有違，自不容被告機關主張抵銷以減免責任。
３、嘉合公司給付部分：
(1)查屬於所謂「不真正連帶債務」即數債務人具有同一目的，本
  於各別之侵權行為發生原因，對債權人各負全部給付之義務，
  因債務人中一人為給付，他債務人即同免其責任之債務。被害
  人洪啟源係因被告所設置之公有公共設施有欠缺，及雇主嘉合
  公司未依勞工安全衛生法給予適當之絕緣防護用具，導致觸電
  死亡，二者就同一損害結果，為損害發生之共同原因，從而，
  原告依據國家賠償法之規定請求被告負賠償責任，而嘉合公司
  違反勞工安全衛生法之規定，亦對原告負損害賠償責任，因此
  ，被告與嘉合公司應成立不真正連帶債務。
(2)嘉合公司已給付原告乙○○喪葬補助金159,000 元、死亡補償
  金1,272,000 元、職災撫恤金2,000,000 元、體恤金18,720元
  （合計為3,449,720 元），有嘉合公司94年2 月23日94嘉合字
  0001號函及其所附簽收單在卷可按（見本院卷2 第48至51頁）
  。
(3)「保險制度，旨在保護被保險人，非為減輕損害事故加害人之
  責任。保險請求權之發生，係以定有支付保險費之保險契約為
  基礎，與公有公共設施因設置或管理有欠缺所生之國家賠償請
  求權，並非出於同一原因。後者之損害賠償請求權，殊不因受
  領前者之保險給付而喪失。」（參照最高法院91年台上字第
  857 號判決），原告乙○○所受領之職業災害撫恤金200 萬元
  部分，係因雇主為被害人洪啟源意外傷害團體險所為之給付，
  並非嘉合公司所為之損害賠償給付，此部份不得主張扣減。
(4)連帶賠償義務人之扣減？
I債權人向連帶債務人中之一人免除債務，而無消滅全部債務之
  意思表示者，除該債務人應分擔之部分外，他債務人仍不免其
  責任。前項規定，於連帶債務人中之一人消滅時效已完成者準
  用之。連帶債務人相互間，除法律另有規定或契約另有訂定外
  ，應平均分擔義務。但因債務人中之一人應單獨負責之事由所
  致之損害及支付之費用，由該債務人負擔，民法第276 條、第
  280 條定有明文。
II經查，本件被告與嘉合公司為不真正連帶債務人，應平均分擔
  賠償額就原告所負損害賠償責任，原告乙○○部分應為
  1,328,0 75元（2,656,150 ÷2=1,328,075）， 不真正連帶賠
  償義務人嘉合公司已賠償原告乙○○1,449,720 （
  3,449,720-2,000,000=1,449,720）， 惟原告與嘉合公司間之
  和解，並不包括被告部分，因此，原告並未對嘉合公司起訴，
  並另向提起本件請求本件損害賠償，足見原告僅有對於訴外人
  嘉合公司分擔部分有免除債務之意思，並無消滅全部債務之意
  思表示，因此，除嘉合公司應分擔之部分外，被告仍不免其責
  任，從而，原告乙○○請求1,328,075 元部分為有理由，逾此
  部份，顯屬無據，應予駁回。被告抗辯原告乙○○拋棄對訴外
  人嘉合公司之請求效力及於被告云云，顯屬無據。
（九）綜上所述，原告丁○○、辛○、己○○、戊○○、乙○○
      依據國家賠償法之規定，請求被告台北縣板橋市公所於請
      求損害賠償金額為644,370 元、686,256 元、1,209,866
      元、1,320,924 元、1,328,075 元及自起訴狀繕本送達翌
      日起即93年5 月5 日至清償日止，按年息百分之五計算之
      利息之部分為有理由，逾此部份之請求，並無理由，應予
      駁回。
五、兩造陳明願供擔保，聲請宣告假執行或免為假執行，經核原
    告勝訴部分，合於法律規定，爰分別酌定相當之擔保金額宣
    告之；原告其餘假執行之聲請，因訴之駁回而失所依據，不
    予准許。
六、因本案事證已臻明確，兩造其餘主張陳述及所提之證據，均
    毋庸再予審酌，附此敘明。
七、結論：本件原告之訴為一部有理由，一部無理由，並依民事
    訴訟法第79條但書、第390 條第2 項、第392 條第2 項，判
    決如主文。
中　　華　　民　　國　　94　　年　　5 　　月　　31　　日
                  民事第三庭法　　　官　徐玉玲
以上正本證明與原本無異
如對本判決上訴，須於判決送達後廿日內向本院提出上訴狀。
中　　華　　民　　國　　94　　年　　5 　　月　　31　　日
                            法院書記官　朱家惠
